ACORDAO-COMPLETO-2532748

ACÓRDÃO 749/2022 ATA 12/2022 - PLENÁRIO

VISTOS, relatados e discutidos estes autos que cuidam de Representação, com pedido de cautelar, apresentada pela empresa Comercial João Afonso Ltda., em razão de possíveis irregularidades nas especificações do edital do Pregão Eletrônico 71/2021, promovido pela Prefeitura Municipal de Rio Claro/SP, com recursos do Programa Nacional de Alimentação Escolar (PNAE) .
ACORDAM os Ministros do Tribunal de Contas da União, reunidos em Sessão Plenária, diante das razões expostas pelo Relator, em:
9.1. conhecer da presente representação, satisfeitos os requisitos de admissibilidade previstos nos arts. 235 e 237, inciso VII, do Regimento Interno deste Tribunal, c/c art. 113, § 1º, da Lei 8.666/1993, para, no mérito, considerá-la improcedente;
9.2. indeferir o pedido de concessão de medida cautelar formulado pela representante, ante a inexistência dos pressupostos necessários à sua concessão;
9.3. encaminhar à representante, ao Município de Rio Claro/SP e ao Fundo Nacional de Desenvolvimento da Educação (FNDE) cópia da presente deliberação, esclarecendo que o relatório e voto que a fundamentam podem ser acessados por meio do endereço eletrônico www.tcu.gov.br/acordaos e que, caso tenham interesse, o Tribunal pode encaminhar-lhes cópia desses documentos sem quaisquer custos;
9.4. com fundamento no inciso II do art. 9º da Resolução-TCU 315/2020 e à luz do disposto no art. 3º, inc. XI, do Decreto 10.024/2019, cientificar a Prefeitura Municipal de Rio Claro/SP acerca da necessidade de evitar, quando da elaboração dos termos de referência, especificações excessivas, irrelevantes ou desnecessárias dos objetos licitados, e, caso seja imperativo em face dos hábitos alimentares, cultura e a tradição alimentar da localidade, fazer constar dos processos administrativos respectivos, a exposição de motivos para as descrições dos produtos, devidamente elaborada por nutricionista (ou equipe) responsável; e
9.5. arquivar o presente processo, com fundamento no art. 169, inc. III, do Regimento Interno do Tribunal.

Representação a respeito de possíveis irregularidades em pregão eletrônico cujo objeto é registro de preço para eventual aquisição de kits escolares (alimentícios).

Prefeitura Municipal de Rio Claro - SP.

3. Interessados/Responsáveis: não há.

13.1. Ministros presentes: Bruno Dantas (na Presidência), Benjamin Zymler, Augusto Nardes, Aroldo Cedraz, Jorge Oliveira e Antonio Anastasia (Relator).
13.2. Ministro-Substituto convocado: Augusto Sherman Cavalcanti.
13.3. Ministros-Substitutos presentes: Marcos Bemquerer Costa e Weder de Oliveira.

ANTONIO ANASTASIA

Transcrevo a seguir, nos termos do art. 1º, § 3º, inciso I, da Lei nº 8.443/92, a instrução lavrada no âmbito da Secretaria de Controle Externo da Educação (peça 36) , cujas conclusões contaram com a anuência do titular daquela unidade técnica (peça 37) .
"INTRODUÇÃO
Cuidam os autos de representação, com pedido de cautelar, apresentada pela empresa Comercial João Afonso Ltda. (CNPJ 53.437.315/0001-67) , em razão de possíveis irregularidades nas especificações do edital do Pregão Eletrônico 71/2021 (Edital 168/2021) , do tipo menor preço, promovido pela Prefeitura Municipal de Rio Claro - SP, em 20/12/2021, com recursos do Programa Nacional de Alimentação Escolar (PNAE) e/ou do Salário Educação (QSE) , cujo objeto é registro de preço para eventual aquisição de kits escolares (alimentícios) (peça 2) .
De acordo com a representante, o edital exige oferta por lote único, de acordo com Anexo IA - Termo de Referência, composto por diversos produtos, dentre eles, farinha de mandioca grossa, patê de atum e leite em pó integral, cujas especificações previstas no edital estão excessivas, minuciosas e tornam os produtos "não usuais e incomuns, impedindo a oferta desses e, em especial também dos demais produtos agrupados ao referido lote" e, consequentemente, impedindo a ampla concorrência (peça 2, p. 2) .
Afirmou que não foi localizado no mercado produtos com as especificações exigidas pelo edital e que as especificações para os produtos em questão foram transcritas "de cópia de embalagem de produtos certos e formulados, os quais não são comercializados livremente", indicando direcionamento do procedimento licitatório.
Por fim a representante requereu: i)  a concessão de liminar para determinar a imediata suspensão cautelar do certame (que ocorreu em 20/12/2021) ; e ii)  determinação das correções necessárias mediante a exclusão das exigências excessivas apostas no Anexo I - Termo de Referência, a fim de que se tornem usuais e comuns de mercado (peça 2, p. 25) .
HISTÓRICO
Na análise inicial, realizada na instrução de peça 19, consignou-se a presença dos requisitos de admissibilidade constantes no art. 235 do Regimento Interno do TCU e a existência do interesse público no trato da suposta irregularidade/ilegalidade, conforme dispõe o art. 103, §1º, in fine, da Resolução-TCU 259/2014 (peça 19, p. 1) .
Em exame sumário dos elementos constantes dos autos, realizada naquela oportunidade, restou demonstrada a presença de risco (as irregularidades noticiadas pela representante podem limitar o caráter competitivo do Pregão Eletrônico 71/2021, o que pode levar, consequentemente, a uma contratação desvantajosa para a administração pública) ; de materialidade (com base nas informações do termo de referência, estimou-se o valor da aquisição de 40 mil kits de alimentação, em R$ 2.908.439,20) ; e relevância (importância das contratações de gêneros para alimentação de alunos da rede municipal de educação, principalmente em momento de pandemia) .
Assim, sugeriu-se o prosseguimento do processo, na forma prevista no art. 106, §4º, inciso I, da Resolução-TCU 259/2014 (peça 19, p. 2-3) .
Ainda na instrução preliminar, ponderou-se que o art. 3º, inc. XI, do Decreto 10.024/2019 estabelece que o termo de referência é o documento elaborado com base nos estudos técnicos preliminares e deverá conter a definição do objeto contratual e dos métodos para a sua execução, vedadas especificações excessivas, irrelevantes ou desnecessárias, que limitem ou frustrem a competição ou a realização do certame (peça 19, p. 4) .
Quanto à alegação de que houve excessivas especificações dos itens 3 - farinha de mandioca grossa, 6 - patê de atum e 8 - leite em pó integral, considerou-se que "de fato, os produtos trazidos aos autos em comparação com as especificações previstas no termo de referência não atendem completamente às diversas especificações realizadas, o que, possivelmente, pode comprometer a competitividade do certame" (peça 19, p. 4) .
Porém, apontou-se que não foram colacionadas aos autos quaisquer evidências indicando "transcrição de cópia de embalagem de produtos certos e formulados implicando em direcionamento da licitação". Assim, concluiu-se pela ausência de informações suficientes para embasar decisão quanto ao pedido de suspensão cautelar do referido pregão (peça 19, p. 4) .
Ponderou-se ainda, na análise lançada à peça 19, que (peça 19, p. 5-6) :
 apesar de, em sede de cognição sumária, parecer assistir razão à representante quanto ao fato de que as especificações excessivas para três itens componentes do kit poderiam resultar em limitação ao caráter competitivo do certame, não havia elementos suficientes para a indicar a existência do fumus boni iuris;
 considerou-se presente o requisito do periculum in mora, uma vez que que o certame estava agendado para ocorrer em 20/12/2021 (data da instrução na unidade técnica) ;
 em consulta ao sítio http://licitacao.rioclaro.sp.gov.br/, identificou-se que: i)  as entregas são de urgência, devendo ser diárias; ii)  o prazo de vigência da ata de registro de preços é de três meses corridos e consecutivos, contados a partir da data da assinatura do contrato; e iii)  estava previsto a entrega dos kits num momento em as crianças/alunos sairão de férias e poderão usufruir da alimentação em suas residências, como forma de minimizar os danos provocados pela pandemia; e
 assim, considerou-se presente o periculum in mora ao reverso de extrema importância quando relacionado a programas educacionais, principalmente quanto ao fornecimento de alimentação escolar, existindo a possibilidade de prejuízo significativo aos destinatários da merenda escolar, que poderia sobrepujar os benefícios advindos da cautelar. O fato de a aquisição dos kits ser "direcionado às crianças em seu período de férias torna premente sua aquisição pela Prefeitura Municipal de Rio Claro/SP, o que torna o periculum in mora ao reverso ainda mais gravoso (peça 19, p. 6) .
Por fim, ante a análise realizada e considerando a ausência de informações nos autos, foi proposta a realização de oitiva da Prefeitura Municipal de Rio Claro/SP, para que apresentar manifestação e encaminhar esclarecimentos e documentos abaixo elencados:
 análise sobre cada uma das irregularidades mencionadas pela empresa Comercial João Afonso Ltda. (CNPJ 53.437.315/0001-67) constantes nesta representação;
	 situação atual da licitação ou da decorrente contratação, enviando cópia dos documentos referentes todas as fases do procedimento licitatório;
 	cópia integral do Processo Administrativo do Pregão Eletrônico 71/2021, contendo planilha estimativa de preços, documentos das cotações realizadas para embasar o orçamento estimativo, motivações para as especificações contidas no termo de referência para cada um dos itens com base em parecer de nutricionista;
 	cópia integral do processo de contratação e pagamentos, caso existentes;
 	existência de eventual ato de ofício do próprio município no sentido de sanar as irregularidades relatadas nesta representação; e
 outras informações que entender pertinentes, alertando-a quanto à possibilidade de o Tribunal vir a desconstituir eventual contrato celebrado com as empresas declaradas vencedoras do Pregão Eletrônico 71/2021, sem prejuízo de outras medidas cabíveis.
Por meio de despacho juntado aos autos em 21/12/2021, o relator, Ministro Raimundo Carreiro, manifestou-se de acordo com as proposições da unidade técnica (peça 21) .
Ponderou que o "possível benefício advindo da suspensão do certame estaria bastante aquém dos prejuízos advindos do atraso na distribuição dos itens alimentícios às crianças matriculadas na rede de ensino do município durante suas férias". Além disso, concordou que são necessárias informações adicionais (peça 21, p. 8) .
Assim, acolheu a proposta oferecida pela SecexEducação e decidiu (peça 21, p. 8-9) :
8.1. conhecer da presente representação, satisfeitos os requisitos de admissibilidade previstos no art. 235 e no art. 237, inciso VII, do Regimento Interno, c/c art. 113, § 1º, da Lei 8.666, de 21 de junho de 1993; 
8.2. determinar, nos termos do art. 276, § 2º, do Regimento Interno, a oitiva prévia do Município de Rio Claro (SP) , para que, no prazo de 5 (cinco) dias úteis, se manifeste sobre cada uma das irregularidades mencionadas na representação de peças 1 e 2, e para que forneça as informações e os documentos requeridos a seguir: 
8.2.1. informação sobre o estágio atual do Pregão Eletrônico nº 71/2021 promovido pelo Município de Rio Claro (SP) , ou de eventual contratação; 
8.2.2. cópia integral do processo do Pregão Eletrônico nº 71/2021 promovido pelo Município de Rio Claro (SP) , incluindo a planilha estimativa de preços, além dos documentos que contenham as cotações realizadas para embasar o orçamento estimativo e as justificativas para as exigências contidas no termo de referência, quanto às especificações de cada um dos itens, com base em parecer de nutricionista; 
8.2.3. cópia integral do processo de contratação e do processo de pagamentos, caso existentes; 8.2.4. informação sobre a existência de eventual ato de ofício do próprio município no sentido de sanar as irregularidades relatadas nesta representação. 
8.3. encaminhar ao Município de Rio Claro (SP) cópia deste despacho e da peça 2 destes altos; 8.4. alertar os gestores responsáveis pelo Pregão Eletrônico nº 71/2021 promovido pelo Município de Rio Claro (SP) , inclusive a autoridade designada pela sua homologação e assinatura do respectivo contrato, de que: 
8.4.1. o pedido de medida cautelar será examinado após a oitiva ora determinada, e eventual consumação de irregularidades em razão do prosseguimento dos atos decorrentes do certame sujeitará os respectivos agentes às sanções legais cabíveis; 
8.4.2. eventual omissão de que resulte falha no fornecimento dos kits escolares sujeitará os respectivos agentes às sanções legais cabíveis; 
8.5. dar ciência desta decisão à empresa Comercial João Afonso Ltda.
	Em cumprimento ao despacho do relator foram expedidas as seguintes comunicações:
	Natureza
	Comunicação 
	Peça
	Destinatário
	Data da ciência 
	Peça da ciência
	Peça da Resposta

	Oitiva Prévia
	Ofício 72858/2021-Seproc
	22
	Prefeito Municipal de Rio Claro/SP
	3/1/2022
	25
	Não houve

	Notificação
	Ofício 72859/2021-Seproc
	23
	Comercial João Afonso Ltda.
	4/1/2022
	24
	Não se aplica

EXAME TÉCNICO
Informe-se, preliminarmente, que o Ofício 72858/2021-Seproc, encaminhado à Prefeitura Municipal de Rio Claro/SP, foi devidamente entregue ao destinatário em 3/1/2022, conforme demonstra o Aviso de Recebimento JU546803722BR, juntado à peça 25.
A comunicação é considerada válida, uma vez que o endereço para o qual foi encaminhada (Rua Três, 945, CEP 13.500-270, Rio Claro/SP) é o mesmo constante no site oficial da prefeitura (https://www.rioclaro.sp.gov.br/secretarias/sec-gabinete.php, peça 28) e do Edital 168/2021 (peça 6, p. 2) .
Transcorridos mais de cinquenta dias desde o recebimento do expediente do TCU, o prefeito Municipal, Senhor Gustavo Ramos Perissinotto, não apresentou aos autos qualquer manifestação ou documentos/elementos solicitados.
Com vistas a suprir a ausência das informações solicitadas, foram realizadas pesquisas na internet, em especial no sítio oficial do Departamento de Licitação da Prefeitura Municipal de Rio Claro/SP (https://licitacao.rioclaro.sp.gov.br/) e no Sistema Eletrônico no Portal de Licitações (http://comprasbr.com.br) .
De acordo com as informações extraídas do site do Departamento de Licitação da Prefeitura Municipal de Rio Claro/SP, o Pregão Eletrônico 71/2021-Edital 168/2021 foi encerrado em 20/12/2021 (peça 29) . Não constam dessa página documentos referentes aos atos decorrentes do pregão propriamente dito, tais como: lista das empresas participantes do certame, propostas de preços e atas produzidas pela pregoeira.
Em consulta ao Sistema Eletrônico no Portal de Licitações, em 17/2/2022, constata-se que o certame está em fase de adjudicação e a situação é "homologada" para os dois lotes do Pregão 71/2021 (peça 30) .
A partir dessa página foram extraídos os seguintes documentos: Ata-Sessão-168/2021 (peça 31) ; Ata-Habilitados-168/2021 (peça 32) ; Fornecedores-Classificados-168/2021 (peça 33) e Vencedores-Disputa-168/2021 (peça 34) .
Constatou-se, ainda, que em 22/1/20211 foi publicado no Diário Oficial de São Paulo a homologação do Edital 168/2021 - Pregão Eletrônico 71/2021, e a adjudicação às empresas vencedoras, após análise e aprovação de amostras dos objetos licitados, realizada pelo responsável técnico (peça 35) .
Portanto, em análise preliminar, entende-se que o pedido de concessão de liminar para determinar a imediata suspensão cautelar do certame deve ser considerado prejudicado, ante a ausência do requisito do periculum in mora.
Ademais, ressalte-se que, conforme analisado e argumentado na instrução inicial, restou caracterizado o periculum in mora ao reverso, ante a possibilidade de a suspensão do certame vir a causar prejuízo significativo aos destinatários da merenda escolar, sobrepujando-se os possíveis os benefícios advindos da concessão da cautelar.
Sobre a questão o Relator, Ministro Raimundo Carreiro, ponderou que "possível benefício advindo da suspensão do certame estaria bastante aquém dos prejuízos advindos do atraso na distribuição dos itens alimentícios às crianças".
No tocante a suposta restrição à competitividade e a ausência de ampla concorrência (fumus boni iuris) , cumpre ressaltar que, pelo exame do documento Fornecedores-Classificados-168/2021 (peça 33) , verifica-se que cinco empresas foram classificadas para o fornecimento do Lote 1, e quatro para o fornecimento do Lote 2, conforme dados transcritos a seguir:
Lote 1- 30.000 unidades
	CNPJ/CPF
	Nome
	Valor
	Situação

	05.471.234/0001-30
	JV ALIMENTOS LTDA
	89,1900
	Vencedor

	10.670.182/0001-61
	Jade Az Comercial de
	92,8000
	Classificado

	08.600.856/0001-00
	Iluminare Comercio 
	95,1200
	Classificado

	32.752.257/0001-96
	EB da Silva Neto 95,6100
	95,6100
	Classificado

	04.386.547/0001-28
	TOTALNUTRE
	350,0000
	Classificado

Lote 2- 10.000 unidades
	CNPJ/CPF
	Nome
	Valor
	Situação

	32.806.704/0001-42
	LOGDIS SERVIÇOS
	89,1900
	Vencedor

	08.600.856/0001-00
	Iluminare Comercio
	95,1200
	Classificado

	32.752.257/0001-96
	EB da Silva Neto 95,6100
	95,6100
	Classificado

	04.386.547/0001-28
	TOTALNUTRE
	350,0000
	Classificado

Fonte: Fornecedores-Classificados-168/2021 (peça 33) 
Portanto, em que pese o grau de detalhamento da descrição dos produtos constante no Termo de Referência para os itens 03: Farinha de mandioca grossa; 06: Patê de Atum e 08: Leite em pó integral, entende-se que não houve prejuízo ao caráter competitivo do certame, uma vez que restou demonstrada a participação de vários interessados no Pregão Eletrônico 71/2021.
Ainda sobre a questão das especificações constantes do Termo de Referência, cumpre sopesar dois comandos normativos aplicáveis à matéria.
De um lado, temos o art. 3º, inc. XI, do Decreto 10.024/2019 (regulamenta a modalidade Pregão Eletrônico) , que estabelece que o termo de referência elaborado deve conter a definição do objeto contratual e dos métodos para a sua execução, vedadas especificações excessivas, irrelevantes ou desnecessárias. O dispositivo busca evitar a limitação ou frustração à competição ou à realização do certame.
No outro lado do arcabouço normativo, o Art. 12 da Lei 11.947/2009, que regulamenta o Programa Nacional de Alimentação Escolar (PNAE) , confere ao nutricionista responsável a tarefa de elaborar os cardápios da alimentação escolar com utilização de gêneros alimentícios básicos, respeitando-se "as referências nutricionais, os hábitos alimentares, a cultura e a tradição alimentar da localidade, pautando-se na sustentabilidade e diversificação agrícola da região, na alimentação saudável e adequada".
Adicionalmente, no mesmo sentido, a Resolução CD/FNDE 2/2020, que dispõe sobre a execução do PNAE durante o período de estado de calamidade pública, estabeleceu que o kit alimentação a ser distribuído deve seguir as determinações da legislação do PNAE no que se refere à qualidade nutricional e sanitária, respeitando os hábitos alimentares e a cultura local. Assim, conferiu autonomia ao nutricionista (ou equipe) responsável técnico na elaboração do kit, entendendo que o profissional conhece os estudantes e a realidade de seu território.
Assim, uma avaliação acurada sobre eventual excesso nas especificações contidas no termo de referência do edital do Pregão Eletrônico 71/2021 perpassaria pela análise do documento produzido pelo (a) nutricionista responsável técnica pela elaboração do cardápio, o qual deveria conter a exposição de motivos para as descrições de cada produto.
Conforme relatado em itens anteriores, apesar de ter sido instado a manifestar-se nos autos, bem como a encaminhar documentos complementares para a análise do processo, por meio do Ofício 72858/2021-Seproc, o Senhor Gustavo Ramos Perissinotto não apresentou resposta ao expediente do TCU.
Entretanto, considerando que o dispositivo do art. 3º, inc. XI, do Decreto 10.024/2019 visa evitar a limitação ou frustração à competição ou à realização dos certames, e que no caso concreto não restou demonstrado que houve prejuízo à competitividade, e considerando o princípio da racionalidade administrativa, entende-se desnecessária o prosseguimento do feito para fins de obtenção da documentação em comento.
Ante todo o exposto, sugere-se o conhecimento da representação, para, no mérito considerá-la improcedente, bem como o arquivamento dos autos.
Por fim, em que pese não restar caracterizada a frustração à competitividade do Pregão Eletrônico 71/2021 (Edital 168/2021) , entende-se oportuno, com fundamento no inciso II do art. 9º da Resolução-TCU 315/2020 e à luz do disposto no art. 3º, inc. XI, do Decreto 10.024/2019, cientificar a Prefeitura Municipal de Rio Claro - SP acerca da necessidade de evitar especificações excessivas, irrelevantes ou desnecessárias dos objetos licitados nos termos de referência, fazendo constar dos processos administrativos respectivos, caso seja imperativo em face dos hábitos alimentares, cultura e a tradição alimentar da localidade, a exposição de motivos para as descrições dos produtos, elaborada por nutricionista (ou equipe) responsável.
INFORMAÇÕES COMPLEMENTARES
Adicionalmente, informe-se que a empresa Nutricionale Comércio de Alimentos Ltda. também formulou, em 28/12/2021, representação junto ao TCU com pedido de cautelar, em razão de possíveis irregularidades nas especificações do edital do Pregão Eletrônico 71/2021 (TC Processo 045.785/2021-0, processo apensado) .
Na análise lançada naqueles autos à peça 17, consta relato de que a representante se insurgiu contra as especificações relacionadas à composição de três itens previstos no Anexo 1ª - Termo de Referência do Pregão 71/2021: Item 3 - Farinha de Mandioca Grossa, Item 06 - Patê de Atum e Item 10 - Tempero Completo sem Pimenta, alegando que eram excessivas, minuciosas e tornavam os produtos não usuais e incomuns, impedindo a ampla concorrência. Além disso, alegou que o direcionamento da licitação seria reforçado pela exigência de laudo bromatológico dos itens 3, 6, 8 e 9.
Feitas os devidos exames das questões apontadas, concluiu-se que aquele processo tem o mesmo objeto (pedido final contido nos autos) e a mesma causa de pedir (relação jurídica que fundamenta o pedido final) que o presente processo. Assim, foi proposto o seu apensamento definitivo a estes autos.
O TCU, em consonância com a unidade técnica, decidiu, por meio do Acórdão 42/2022-TCU-Plenário, apensar definitivamente aquela representação (TC Processo 045.785/2021-0) ao presente processo, com fulcro no art. 2º, VII e art. 36 da Resolução-TCU 259/2014, considerando haver relação entre seus os objetos e suas as causas de pedir, bem como a conveniência da tramitação conjunta (peça 19 do TC Processo 045.785/2021-0) .
Informe-se que consta dos presentes autos documento da Secretaria Municipal de Educação elaborado em resposta à impugnação formulada pela empresa Nutricionale Comércio de Alimentos Ltda., cujo objeto é o mesmo tratado no processo apensado. Naquele documento, datado em 17/12/2021, foi demonstrado haver "diversas marcas/fabricantes que atendem às características básicas nutricionais" descritas nos itens 3 - farinha de mandioca grossa, 6 - patê de atum e 10 - tempero completo sem pimenta, afastando, dessa forma, a hipótese de direcionamento a marcas ou empresas (peça 18, p. 1-4) .
Ademais, conforme demonstrado nos itens anteriores, constatou-se que, em que pese o grau de detalhamento da descrição de alguns produtos constantes no Termo de Referência, considera-se que não houve prejuízo ao caráter competitivo do certame, uma vez que restou demonstrada a participação de vários interessados no Pregão Eletrônico 71/2021.
CONCLUSÃO
Trata-se de representação, com pedido de cautelar, apresentada pela empresa Comercial João Afonso Ltda., em razão de possíveis irregularidades nas especificações do edital do Pregão Eletrônico 71/2021 (Edital 168/2021) , do tipo menor preço, promovido pela Prefeitura Municipal de Rio Claro - SP, em 20/12/2021, com recursos do Programa Nacional de Alimentação Escolar (PNAE) e/ou do Salário Educação (QSE) , cujo objeto é registro de preço para eventual aquisição de kits escolares (item 1) .
Na instrução preliminar, consignou-se a presença dos requisitos de admissibilidade constantes no art. 235 do Regimento Interno do TCU e a existência do interesse público no trato da suposta irregularidade/ilegalidade, conforme dispõe o art. 103, §1º, in fine, da Resolução-TCU 259/2014 (item 5) .
Ademais, em exame sumário dos fatos noticiados, restaram caracterizados o alto risco, materialidade e relevância, o que impulsionou o prosseguimento do processo, na forma prevista no art. 106, §3º, inciso II, da Resolução-TCU 259/2014 (item 6) .
Quanto ao mérito, considerando análise realizada nos documentos acostados aos autos em cotejamento com os normativos, e a ausência de informações necessárias à formação de juízo de valor acerca da concessão da pleiteada medida cautelar, foi proposta a realização de oitiva da prefeitura municipal de Rio Claro/SP, para a apresentação de manifestação e encaminhamento de esclarecimentos e documentos complementares necessários ao saneamento dos autos (item 11) .
Por meio de despacho juntado à peça 21, o relator Raimundo Carreiro conheceu da representação, por preencher os requisitos de admissibilidade previstos nos arts. 235 e 237, inc. VII, do Regimento Interno/TCU, c/c art. 113, § 1º, da Lei 8.666/1993, bem com determinou a oitiva prévia do Município de Rio Claro-SP, nos termos propostos pela unidade técnica (itens 13-15) .
Apesar de ter sido regularmente solicitado a manifestar-se e apresentar documentos aos autos, por meio do Ofício 72858/2021-Seproc, o Senhor Gustavo Ramos Perissinotto não encaminhou resposta ao expediente do TCU (itens 17-19) .
Em exame dos elementos extraídos do sítio oficial do Departamento de Licitação da Prefeitura Municipal de Rio Claro/SP (https://licitacao.rioclaro.sp.gov.br/) e no Sistema Eletrônico no Portal de Licitações (http://comprasbr.com.br) , realizados nos itens 20 a 35, concluiu-se que:
a)  o pedido de concessão de liminar para determinar a imediata suspensão cautelar do certame deve ser considerado prejudicado, ante a ausência do requisito do periculum in mora;
b)  restou caracterizado o periculum in mora ao reverso, ante a possibilidade de a suspensão do certame vir a causar prejuízo significativo aos destinatários da merenda escolar, sobrepujando-se os possíveis os benefícios advindos da concessão da cautelar; e
c)  em que pese o grau de detalhamento da descrição dos produtos constante no Termo de Referência para os itens 03: Farinha de mandioca grossa; 06: Patê de Atum e 08: Leite em pó integral, considera-se que não houve prejuízo ao caráter competitivo do certame, uma vez que restou demonstrada a participação de vários interessados no Pregão Eletrônico 71/2021.
Nesse sentido, sugere-se o conhecimento da representação, para, no mérito, considerá-la improcedente e o a determinação de arquivamento dos autos (item 37) .
Ademais, entende-se oportuno cientificar a Prefeitura Municipal de Rio Claro-SP, com fundamento no inciso II do art. 9º da Resolução-TCU 315/2020 e à luz do disposto no art. 3º, inc. XI, do Decreto 10.024/2019, nos termos detalhados no tópico a seguir (item 38) .
PROPOSTA DE ENCAMINHAMENTO
		Ante o exposto, submetem-se os autos à consideração superior, propondo:
 conhecer da presente representação, satisfeitos os requisitos de admissibilidade previstos nos arts. 235 e 237, inciso VII, do Regimento Interno deste Tribunal, c/c art. 113, § 1º, da Lei 8.666/1993, para, no mérito, considerá-la improcedente;
 indeferir o pedido de concessão de medida cautelar formulado pela representante, ante a inexistência dos pressupostos necessários à sua concessão;
 encaminhar à representante, ao Município de Rio Claro/SP e ao Fundo Nacional de Desenvolvimento da Educação (FNDE) cópia da deliberação que vier a ser proferida, esclarecendo que o relatório e voto que a fundamentam podem ser acessados por meio do endereço eletrônico www.tcu.gov.br/acordaos e que, caso tenham interesse, o Tribunal pode encaminhar-lhes cópia desses documentos sem quaisquer custos;
 com fundamento no inciso II do art. 9º da Resolução-TCU 315/2020 e à luz do disposto no art. 3º, inc. XI, do Decreto 10.024/2019, cientificar a Prefeitura Municipal de Rio Claro/SP acerca da necessidade de evitar, quando da elaboração dos termos de referência, especificações excessivas, irrelevantes ou desnecessárias dos objetos licitados, e, caso seja imperativo em face dos hábitos alimentares, cultura e a tradição alimentar da localidade, fazer constar dos processos administrativos respectivos, a exposição de motivos para as descrições dos produtos, devidamente elaborada por nutricionista (ou equipe) responsável; e
 arquivar o presente processo, com fundamento no art. 169, inc. III, do Regimento Interno do Tribunal."
É o Relatório.

não há

Não atuou.

REPRESENTAÇÃO COM PEDIDO DE MEDIDA CAUTELAR. IMPROCEDÊNCIA. ARQUIVAMENTO. CIÊNCIA AOS INTERESSADOS.

REPRESENTAÇÃO (REPR)

Secretaria de Controle Externo da Educação, da Cultura e do Desporto (SecexEduc).

Em análise, Representação, com pedido de cautelar, apresentada pela empresa Comercial João Afonso Ltda., em razão de possíveis irregularidades nas especificações do edital do Pregão Eletrônico 71/2021, promovido pela Prefeitura Municipal de Rio Claro/SP, com recursos do Programa Nacional de Alimentação Escolar (PNAE) .
2.	No exame inicial da matéria a unidade técnica identificou o alto risco, materialidade e relevância, o que impulsionou o prosseguimento do processo, na forma prevista no art. 106, §3º, inciso II, da Resolução-TCU 259/2014.
3.	Considerando análise realizada nos documentos acostados aos autos em cotejamento com os normativos, e ante a ausência de informações necessárias à formação de juízo de valor acerca da concessão da pleiteada medida cautelar, foi realizada a oitiva da prefeitura municipal de Rio Claro/SP, para a apresentação de manifestação e encaminhamento de esclarecimentos e documentos complementares necessários ao saneamento dos autos.
4.	Apesar de ter sido regularmente solicitado a manifestar-se e apresentar documentos aos autos, por meio do Ofício 72858/2021-Seproc, o Prefeito de Rio Claro/SP não encaminhou resposta ao expediente do TCU.
5.	Em exame dos elementos extraídos da página oficial do Departamento de Licitação da Prefeitura Municipal de Rio Claro/SP (https://licitacao.rioclaro.sp.gov.br/) e no Sistema Eletrônico no Portal de Licitações (http://comprasbr.com.br) , a unidade técnica concluiu que:
"a)  o pedido de concessão de liminar para determinar a imediata suspensão cautelar do certame deve ser considerado prejudicado, ante a ausência do requisito do periculum in mora;
b)  restou caracterizado o periculum in mora ao reverso, ante a possibilidade de a suspensão do certame vir a causar prejuízo significativo aos destinatários da merenda escolar, sobrepujando-se os possíveis os benefícios advindos da concessão da cautelar; e
c)  em que pese o grau de detalhamento da descrição dos produtos constante no Termo de Referência para os itens 03: Farinha de mandioca grossa; 06: Patê de Atum e 08: Leite em pó integral, considera-se que não houve prejuízo ao caráter competitivo do certame, uma vez que restou demonstrada a participação de vários interessados no Pregão Eletrônico 71/2021."
6.	Diante desse cenário a unidade técnica propõe considerar a representação em análise improcedente, dando-se ciência ao Município de Rio Claro/SP acerca da desnecessidade de detalhamento excessivo ou irrelevante para a elaboração de termos de referência.
7.	Ante o exposto, acolho a proposta uníssona da unidade técnica e voto por que o Tribunal adote a minuta de acórdão que ora submeto à apreciação deste Colegiado.
TCU, Sala das Sessões, em 6 de abril de 2022.
ANTONIO ANASTASIA 
Relator